【裁判字號】    92,台上,3682
【裁判日期】    920703
【裁判案由】    違反貪污治罪條例
【裁判全文】
最高法院刑事判決                              九十二年度台上字第三六八二號
    上  訴  人  甲○○
    選任辯護人  黃健弘律師
右上訴人因違反貪污治罪條例案件，不服台灣高等法院花蓮分院中華民國九十二年三
月二十日第二審判決（九十年度上訴字第一七五號，起訴案號：台灣花蓮地方法院檢
察署八十八年度偵字第四○五七號），提起上訴，本院判決如左：
    主  文
原判決撤銷，發回台灣高等法院花蓮分院。
    理  由
本件原判決認定上訴人甲○○於民國八十二年起，任職於花蓮縣新城鄉公所（下稱新
城鄉公所）托兒所輔導員，擔任殘障者生活輔助器具補助事宜，為依據法令從事公務
之人員，明知殘障者所申請之「殘障者生活輔助器具補助款」，非其本人或其法定代
理人，不得領取。又明知張月里、江全利（另案由第一審法院審理中）經營之大新殘
障復健器具行以殘障者名義逕向新城鄉公所申請之特製輪椅及氣墊床、助聽器等生活
輔助器具等申請案，應嚴加審核，並注意其使用年限，避免損害政府支出效益及照顧
殘障者之德政，乃未詳加審核，致有重複申請補助或已死亡仍予核准補助之情形，且
申請輔助之器具，未依實交付殘障者使用，竟為圖利張月里及江全利，並基於概括犯
意，連續於原判決附表所示八十五年十月起至八十六年四月三十日止，僅依張月里等
提出之申請書即予核可，轉報花蓮縣政府，於花蓮縣政府將前台灣省立花蓮仁愛之家
養護所（下稱花蓮仁愛之家）之病患張在水等人名義申請之殘障者生活輔助器具補助
款項，核撥至新城鄉公所時，不僅明知違背法令，不依法將上開款項直接核發予張在
水（原判決誤為張水在）等申請人，且佯以由其本人代為轉發給申請者為由，自行向
該鄉公所會計人員具領所撥發如原判決附表所示支票，將之存入其本人金融機關帳戶
內，兌換成現金後，通知張月里領取，或供作抵償欠己債務之用，致張月里、江全利
二人因而獲得不法利益新台幣（下同）一百九十九萬九千二百五十元等情。因而撤銷
第一審所為無罪之判決，並經比較新舊法規定後，改判論處上訴人連續依據法令從事
公務之人員，對於主管之事務，明知違背法令，直接圖私人不法利益，因而獲得利益
罪刑（處有期徒刑五年二月）。固非無見。
惟查：(一)、貪污治罪條例第六條第四、五款之罪，係關於依據法令從事公務之人員職
務上圖利之概括規定，必其圖利行為不合於該條例其他各條特別規定者，始有其適用
，若其圖利行為合於該條例其他法條之特別規定，即應依該特定條文論擬，方為適法
。依原判決認定之事實，上訴人就花蓮縣政府所核撥之「殘障者生活輔助器具補助款
」，不依規定直接將其核發予在花蓮仁愛之家之病患張在水等人，而佯以由本人代為
轉發給殘障申請者為由，向新城鄉公所會計人員具領所撥發如原判決附表所示之支票
，乃於領取後存入其本人金融機關帳戶內，兌換成現金，通知張月里領取，或供作抵
償欠己債務之用等情。如果無誤，則上訴人將本應核發予如原判決附表所示張在水等
人之「殘障者生活輔助器具補助款」支票，不交予張在水等人，卻將之存入其自己帳
戶內，兌換成現金後，通知張月里領取，或供作抵償欠己之債務，主觀上似有為自己
及張月里不法所有意圖，且此不法所有意圖倘係起於其代領「殘障者生活輔助器具補
助款」之時，而佯以代領轉交為詞，使該鄉公所會計人員誤信而交付，似應成立貪污
治罪條例第五條第一項第二款之利用職務上機會詐取財物罪；倘其係於代領而持有該
補助款後，始萌不法所有意圖，則應成立同條例第六條第三款之侵占職務上持有非公
用私有財物罪。原判決事實雖未認定上訴人此項不法所有意圖起於何時，致無從判斷
所應成立之罪名。然無論何者，當無成立圖利罪餘地。原判決對上訴人主觀上有不法
所有意圖乙節，未加調查、審認，乃逕認所為應成立貪污治罪條例第六條第一項第四
款之圖利罪，應兼有證據調查職責未盡及判決適用法則不當之違誤。(二)、原判決於事
實欄認定上訴人以代為轉發給殘障申請者為由，於向新城鄉公所會計人員具領如原判
決附表所示之「殘障者生活輔助器具補助款」支票後，並未轉發予申請人，卻將之存
入其本人帳戶內，兌換成現金後，通知張月里領取，或供作抵償欠己債務之用，因認
其圖張月里、江全利二人如表列所示不法利益計一百九十九萬九千二百五十元。理由
內並依憑證人畢克勤及吳田在原審調查時否認有領到輔助器具補助款之證詞，為其論
據。然依原判決附表所載，於上開期間申請殘障者生活輔助器具補助者，除上開二證
人外，尚有張在水等多人，其等是否未經上訴人或張月里轉發，領取補助款，原判決
於理由內對之既未置一詞予以說明，尚嫌理由不備。(三)、原判決於理由內依憑檢察官
於八十七年八月十五日前往花蓮仁愛之家勘驗莊登水、廖仁盛、黃阿掌、何連富等人
使用輔助器材之情形及證人畢克勤、吳田於原審調查時之供證，認張月里、江全利二
人以張在水等人名義所申請補助之器材，均係以低價之他物代替或趁殘障者不知情，
虛以渠等名義申辦，藉以矇混牟取不法利益。又謂上訴人如逕將補助款直接發放予申
請人，張月里、江全利二人之犯行將被查覺，此端賴上訴人事先代為領款，以資掩護
等語（見原判決第七頁）。似認上訴人對於張月里、江全利被訴詐欺及行使業務上登
載不實文書之犯行非祇事先知情，且有事後予以掩護情形，如果無訛，能否認其未有
以自己共同犯罪之意思或未有以幫助之意思參與此部分之犯行，亦非無疑。乃原判決
理由嗣就上訴人被訴牽連犯幫助詐欺及幫助行使業務上登載不實文書罪部分，認為不
能證明，而不另為無罪諭知，此項理由之論述即不無前後矛盾之違誤。以上，或係上
訴意旨所指摘，或為本院得依職權調查之事項，應認原判決有撤銷發回更審之原因。
原判決不另諭知無罪部分，基於審判不可分之原則，併予發回。
據上論結，應依刑事訴訟法第三百九十七條、第四百零一條，判決如主文。
中      華      民      國    九十二    年      七      月      三      日
                              最高法院刑事第十二庭
                                  審判長法官  張  淳  淙
                                        法官  謝  俊  雄
                                        法官  蘇  振  堂
                                        法官  張  春  福
                                        法官  呂  丹  玉
      右正本證明與原本無異
                                              書  記  官
中      華      民      國    九十二    年      七      月      九      日
                                                                        Ｂ


司法院資訊處製作；財團法人民間司法改革基金會備份。
